【裁判字號】    95,上訴,3380
【裁判日期】    951205
【裁判案由】    洗錢防制法
【裁判全文】
臺灣高等法院刑事判決                95年度上訴字第3380號
上  訴  人
即  被  告  甲○○
上列上訴人因洗錢防制法案件，不服臺灣士林地方法院95年度訴
字第496號，中華民國95年7月13日第一審判決（起訴案號：臺灣
士林地方法院檢察署95年度偵字第3463號），提起上訴，本院判
決如下：
    主  文
上訴駁回。
    事  實
一、甲○○因需錢孔急，經由不詳年籍、姓名綽號「小兔」之成
    年男子，告知可以販賣郵局或銀行帳戶以獲利，雖可預見將
    自己金融帳戶提供予不認識之他人使用，將幫助他人實施詐
    欺取財犯罪，仍基於縱他人以其金融帳戶實施詐欺取財亦不
    違其本意之概括幫助犯意，先於民國94年12月1日前往中華
    郵政股份有限公司汐止社后郵局（以下稱社后郵局）補領前
    於91年8月20日設立之第00000000000000號帳戶存簿及金融
    卡，並於同年12月21日某時，在台北縣汐止市○○街某網咖
    店內，以新臺幣（下同）3,500元之價格，將上揭帳戶之存
    摺、提款卡、印章及密碼，售予綽號「小兔」之成年男子使
    用；又承上幫助詐欺取財之犯意，於94年12月24日，前往台
    北縣汐止市○○路○段280號第一商業銀行汐止分行（以下稱
    第一商銀）申請開立第00000000000號存摺帳戶，並於同日
    在同一網咖店內，以3,000元之價格將第一商銀帳戶存摺、
    提款卡及密碼再度出售予綽號「小兔」之成年男子使用。嗣
    綽號「小兔」之成年男子向甲○○購得上開金融機構帳戶之
    存摺、提款卡及密碼後，即與其他不詳姓名年籍之人基於意
    圖為自己不法之所有之概括犯意聯絡，共組詐欺集團，並由
    該詐欺集團成員，連續於附表所示之時間，向附表所示之人
    施以如附表所示之詐術，致附表所示之被害人均陷於錯誤，
    將附表所示之款項匯入甲○○之上開帳戶內，詐欺集團成員
    並旋即將該款項提領一空。
二、案經台北縣政府警察局汐止分局報告臺灣士林地方法院檢察
    署檢察官偵查起訴。
    理  由
一、前揭事實，業據被告甲○○坦承不諱，核與被害人丙○○、
    乙○○於警詢中所陳述之情節相符，並有被告之郵局及第一
    商銀之開戶資料、存款明細在卷可參，按金融機構接受客戶
    申請一般存款帳戶之現況，絕大多數不須任何條件，亦無須
    任何費用，即任何人均可辦理金融帳戶存摺使用，如無特殊
    理由，實無借用他人存摺使用之必要。而金融存摺事關存款
    人個人財產權益之保障，倘有不明之金錢來源，甚而攸關個
    人法律上之責任，其專有性甚高，除非本人、與本人具有信
    賴關係或其他特殊原因，難認有何流通使用之可能，一般人
    均有妥為保管防阻他人任意使用之認識。縱使特殊情況偶有
    交付他人使用之需，亦必然深入瞭解用途及合理性後，再行
    提供以使用，方符常情。且該等專有物品如落入不明人士手
    中，而未加以闡明正常用途，極易被利用為與財產有關之犯
    罪工具，此為吾人依一般生活認知所易於體察之常識。又非
    有正當理由，竟提供金錢代價徵求他人之帳戶，則客觀上可
    預見其目的，係供為某筆資金之存入，後再行領出之用，且
    該筆資金之存入及提領過程係有意隱瞞其流程或避免行為人
    身分曝光之用意，一般人本於一般認知能力均甚易於瞭解。
    而一般詐欺集團即常以向不特定人收購金融帳戶存摺之方法
    而從事如同本案之常業詐欺犯罪模式，報章、雜誌、電視亦
    常有報導。本件被告甲○○明知存摺、提款卡等有關個人財
    產、身分之物品，倘淪落於不明人士手中，極易被利用為與
    財產有關之犯罪工具，竟願以些微之對價，將其存摺等物交
    付予與其身分上不具密切關係之人，顯然對於該帳戶將作為
    不法使用，有所認知，是雖卷內事證並無積極證據證明被告
    甲○○知悉該詐欺集團將如何犯罪，而無法於本件認定被告
    有與該詐欺集團實施詐欺犯行之共同犯意聯絡，惟被告既對
    金融帳戶交付他人使用，可能遭持以從事財產犯罪有所認知
    ，其有幫助他人犯詐欺取財罪之不確定犯罪故意甚明。從而
    ，本件事證明確，被告之自白核與其他卷存證據相符，堪信
    為真實，而可採信，其幫助詐欺取財之犯行洵堪認定。
二、按刑法上之幫助犯，係對於犯罪與正犯有共同之認識，而以
    幫助之意思，對於正犯資以助力，而未參與實施犯罪之行為
    者而言，最高法院75年度臺上字第1509號、88年度臺上字第
    1270號判決意旨可資參照。是以如未參與實施犯罪構成要件
    之行為，而係出於幫助之意思提供助力，即屬幫助犯，而非
    共同正犯。又基於概括犯意，多次幫助正犯犯罪者，屬連續
    幫助，另以一次幫助行為，幫助正犯連續犯罪者，屬幫助連
    續，是幫助犯有多次幫助行為，而正犯亦屬連續犯者，則該
    幫助之刑責自應論以連續幫助連續犯之刑責。查被告甲○○
    基於幫助之故意，分次將自己之社后郵局、第一商銀之帳戶
    存摺及金融卡等物出售交付綽號「小兔」之成年男子，該等
    帳戶進而為不詳詐騙集團成員用以詐騙他人財物。核被告甲○○所為，係犯刑法第30條第1項、第339條第1項詐欺取財
    罪之幫助犯。又被告甲○○、不詳詐騙集團之成員行為後，
    刑法第56條關於連續犯之規定，業於94年1月7日修正公布刪
    除，並於95年7月1日施行，則被告甲○○、不詳詐騙集團成
    員之犯行，因行為後新法業已刪除連續犯之規定，此刪除雖
    非犯罪構成要件之變更，但顯已影響行為人刑罰之法律效果
    ，自屬法律有變更，依新法第2條第1項規定，比較新、舊法
    結果，仍應適用較有利於被告甲○○、不詳詐騙集團成員之
    行為時法律即舊法論處（最高法院95年第8次刑事庭會議決
    議參照）。是以本件詐騙集團成員取得被告之帳戶後，於附
    表所示之時間內先後2次詐騙被害人丙○○、乙○○，其所
    為詐欺取財犯行時間緊接，方法相同，觸犯構成要件相同之
    罪名，顯係基於詐欺取財之概括犯意而為，自屬連續犯。又
    被告分2次將其先後開立之帳戶出售他人，其多次幫助詐欺
    犯行，時間緊接，方法相同，觸犯構成要件相同之罪名，顯
    係基於概括犯意反覆為之，應依連續犯之規定論以連續幫助
    正犯連續詐欺取財1罪，並加重其刑。又被告係幫助他人犯
    罪，不論依修正前之刑法第30條第2項，或修正後之刑法第
    30條第2項之規定，均得減輕其刑，對被告而言並無有利或
    不利之情形，自不生新舊法比較之問題，應逕依修正前之刑
    法第30條第2項之規定，按正犯之刑減輕之，並依法先加後
    減之。又公訴意旨雖認被告所為係犯刑法第30條第1項、洗
    錢防制法第9條第1項之幫助洗錢罪，惟按洗錢防制法之制
    定，旨在防止特定重大犯罪不法所得之資金或財產，藉由洗
    錢行為，諸如經由各種金融機關或其他交易管道，轉換成為
    合法來源之資金或財產，切斷資金與當初犯罪行為之關連性
    ，隱匿犯罪行為或該資金不法來源或本質，使偵查機關無法
    藉由資金之流向追查犯罪行為人，其所保護之法益為國家對
    特定重大犯罪之追訴及處罰。又洗錢防制法第2條第1款之洗
    錢行為，其構成要件方面必須先有重大犯罪所得財物或財產
    上利益存在，再對之為掩飾或隱匿之行為，始能構成，所謂
    掩飾或隱匿，係指為避免上開訴追、處罰而使其所得財物或
    利益之來源合法化，或改變該財物或利益之本質者而言（最
    高法院92年度台上字第3639號判決意旨參照）。是以，除利
    用不知情之合法管道（如金融機關）為之外，其他使所得財
    物或利益之來源合法化，或改變該財物或利益之本質，以避
    免追訴處罰之掩飾、藏匿犯特定重大犯罪所得財產或利益之
    行為均屬之。若非先有犯罪所得或利益，再加以掩飾或隱匿
    ，而係取得犯罪所得或利益之犯罪手段，或未合法化犯罪所
    得或利益之來源，而能一目了然來源之不法性，即非洗錢防
    制法所規範之對象。經查本件係詐欺集團成員利用被告所出
    售之帳戶，將詐欺所得之款項直接匯入上開帳戶，其要求被
    害人將金錢匯入被告上開帳戶之行為，本為其實施詐欺行為
    之犯罪手段，並非取得財物後，另為掩飾、隱匿其詐欺所得
    之行為，亦非於該詐欺集團之成員實施詐欺犯罪取得財物後
    ，另由被告為之掩飾、隱匿行為，且偵查機關得藉由被害人
    將款項匯入被告上開帳戶等情，知悉資金來源之不法性，並
    得以追查資金之流向，資金與當初犯罪行為之關連性並未被
    切斷，與「掩飾」、「隱匿」之性質亦有不符，核與洗錢防
    制法第2條規定之洗錢行為構成要件有間。況刑法上之常業
    犯，係以同一犯罪行為之意思反覆為之而成立，是行為人須
    有反覆從事某種行為之主觀意思，並以該項行為之所得供作
    日常生活給養所須之客觀事實表現，惟依卷附之資料及證據
    ，僅能證明該詐欺集團成員向被害人丙○○、乙○○施用詐
    術，使渠等陷於錯誤而匯款至被告所提供之帳戶，除此之外
    無證據證明另有詐欺犯行，亦無其他證據足以證明該詐欺集
    團成員有恃該行為營生之客觀事實，自難論以常業犯，是本
    件未緝獲之正犯依現存證據，應僅能成立普通詐欺罪而非常
    業詐欺罪。故本件未予緝獲之正犯所為既非屬洗錢防制法第
    3條所稱之重大犯罪，被告自亦不構成幫助洗錢之犯行。況
    刑法第340條之常業詐欺罪，業於94年2月2日經修正公布廢
    止，並自95年7月1日起生效施行；又洗錢防制法第3條第1項
    第5款前段有關刑法第340條常業詐欺罪屬洗錢防制法所規定
    之「重大犯罪」之規定，亦於95年5月30日經修正廢止，並
    自95年7月1日起生效施行，是公訴意旨認被告係涉犯刑法第
    30條第1項、洗錢防制法第9條第1項之幫助洗錢罪，尚有未
    洽，惟其基本事實既屬同一，本院自得刑事訴訟法第300條
    規定變更起訴法條。再被告行為後，刑法第41條第1項前段
    已修正為：「犯最重本刑為5年以下有期徒刑以下之刑之罪
    ，而受6個月以下有期徒刑或拘役之宣告者，得以新臺幣1,0
    00元、2,000元或3,000元折算1日，易科罰金」，並於94年2
    月2日修正公布，於95年7月1日生效，核與被告行為時刑法
    第41條第1項前段所規定：「以1元以上3元以下折算1日」，
    並適用修正前罰金罰鍰提高標準條例第2條前段（現已刪除
    ）：「就其原定數額提高為100倍折算1日」規定之結果，則
    本件被告行為時之易科罰金折算標準，應以銀元100元以上
    300元以下折算1日，經折算為新臺幣後，應以新臺幣300元
    以上900元以下折算為1日。比較新、舊法之結果，以95年7
    月1日修正公布施行前之規定，較有利於被告，則應依修正
    後刑法第2條第1項前段，適用修正前刑法第41條第1項前段
    規定，定其折算標準。
三、原審以被告犯行明確，變更起訴法條而適用刑法第2條第1項
    前段、第339條第1項，修正前刑法第56條、第30條、第41條
    第1項，修正前罰金罰鍰提高標準條例第2條，現行法規所定
    貨幣單位折算新臺幣條例第2條之規定，並審酌被告因貪圖
    小利，出售帳戶供他人詐騙財物，造成犯罪偵查困難，致使
    此類犯罪手法層出不窮，嚴重危害交易秩序與社會治安，雖
    與被害人乙○○達成和解，惟未與被害人丙○○達成和解，
    及犯罪後坦承犯行，態度尚稱良好等一切情狀，認被告甲○○連續幫助連續意圖為自己不法之所有，以詐術使人將本人
    之物交付，處有期徒刑肆月，如易科罰金以銀元參佰元即新
    臺幣玖佰元折算壹日等，經核於法並無違誤，量刑亦屬妥適
    ，被告上訴請求給予緩刑，惟被告未提出已給付被害人款項
    及被害人願意諒解之證明等，是其上訴為無理由，應予駁回
    。
據上論斷，應依刑事訴訟法第368條判決如主文。
本案經檢察官劉靜婉到庭執行職務。
中    華    民    國    95    年    12    月    5     日
                  刑事第七庭  審判長法  官  陳正雄
                                    法  官  蔡光治
                                    法  官  許宗和
以上正本證明與原本無異。
檢察官如不服本判決，應於收受送達後十日內向本院提出上訴書
狀，其未敘述上訴之理由者並得於提起上訴後十日內向本院補提
理由書（均須按他造當事人之人數附繕本）。
被告不得上訴。
                                    書記官  沈秀容
中    華    民    國    95    年    12    月    11    日
附表：
┌──┬───┬───────┬───────────┐
│編號│被害人│詐騙時間      │詐騙之方式及金額      │
├──┼───┼───────┼───────────┤
│一  │丙○○│94年12月21日下│詐騙集團成員佯稱被害人│
│    │      │午3時29分許   │所辦銀行三合一信用卡在│
│    │      │              │全國電子商店刷一筆5萬 │
│    │      │              │元之款項未清償，致被害│
│    │      │              │人陷於錯誤依其指示分別│
│    │      │              │匯款45萬100元及40萬元 │
│    │      │              │至被告設於汐止社后郵局│
│    │      │              │之帳戶。              │
├──┼───┼───────┼───────────┤
│二  │乙○○│94年12月27日下│詐騙集團成員佯稱被害人│
│    │      │午1時30分許   │之台灣區中小企銀之信用│
│    │      │              │卡遭人盜刷，欲幫被害人│
│    │      │              │確認身分，致被害人陷於│
│    │      │              │錯誤，依其指示匯款29萬│
│    │      │              │5000元至被告設於第一商│
│    │      │              │銀之帳戶。            │
└──┴───┴───────┴───────────┘


司法院資訊處製作；財團法人民間司法改革基金會備份。
